【裁判字號】    97,訴,1874
【裁判日期】    980326
【裁判案由】    清償借款
【裁判全文】
臺灣板橋地方法院民事判決              97年度訴字第1874號
原      告  丙○○
訴訟代理人  林淑娟律師
被      告  甲○○
兼訴訟代理人乙○○
上列當事人間請求清償借款事件，經本院於民國98年3月9日言詞
辯論終結，判決如下：
    主  文
被告應各給付原告新臺幣伍拾萬元，及均自民國九十七年九月十
五日起至清償日止，按年息百分之三計算之利息。
原告其餘之訴駁回。
訴訟費用由被告負擔百分之三十，餘由原告負擔。
本判決第一項於原告以新臺幣參拾萬元為被告供擔保後，得假執
行；倘被告各以新臺幣伍拾萬元為原告預供擔保，得免為假執行
。
原告其餘假執行之聲請均駁回。
    事實及理由
一、原告主張：被告自民國89年10月18日起向原告借款，其後原
    告於91年11月投資被告所開設「海底玩家有限公司」新臺幣
    （下同）40萬元，之後多次資金借調達254 萬4,561 元，扣
    除前開40萬元投資款後，尚欠214 萬4,561元。之後又借100
    萬元，故原告本於借貸契約關係得請求被告連帶給付314 萬
    4,561 元。再者，不問前開214 萬4,561 元金額之性質為何
    ，兩造間既已就雙方債權債務達成以330 萬元結算之合意，
    則原告亦得本於和解契約關係對被告請求等情。併為聲明：
    被告應連帶給付原告314 萬4,561 元，及自起訴狀繕本送達
    翌日（即97年9 月3 日）起至清償日止，按年息5%計算之利
    息；原告願供擔保，請准宣告假執行。
二、被告抗辯：被告確有向原告借款100 萬元，並依約每月付息
    2,500 元迄未間斷。94年8 月11日被告曾向原告表示欲清償
    前開100 萬元借款，惟原告堅持不當擴張借款金額，故迄未
    清償。又其餘部分款項，則屬原告投資海底玩家之投資款，
    並非借款，故原告本於借貸契約關係請求被告給付，於法尚
    有未合。另原告確有於97年3 月25日要求退股轉現金，然兩
    造嗣未達成協議，故原告本於和解契約關係對被告請求，亦
    屬無據。併為答辯聲明：原告之訴駁回；如受不利判決願供
    擔保，請免為假執行。
三、兩造不爭執之事項：
  (一)被告曾於93年1 月間向原告借款100 萬元，約定自93年1 月
    15日起，應按月給付利息，借款利息則按年息3%計算（即每
    月應納利息2,500 元），惟未約定還款期限。借款契約內容
    則如原證3 借款合約書所載。
  (二)本件原告請求被告給付214 萬4,561 元，係依據其於94年3
    月25日發送予被告電子郵件之附件計算（即254 萬4,561 元
    扣除40萬元）；前開附件並未列入兩造所不爭執93年1 月之
    100 萬元借款等情，有電子郵件及附件（詳原證2 、被證7
    附件25）各1 份在卷可佐。
  (三)原告所提出原證5 、6 、7 、8 及被告所提出被證2 、3 、
    7 兩造電子郵件往返內容，形式均為真正。
  (四)原告乃於(1)91年11月20日匯款100 萬元；(2)91年12月17日匯
    款55萬元；(3)92年2 月17日匯款50萬元；(4)92年12月匯款50
    萬元至被告乙○○帳戶等情，有對帳單一份附卷可憑。
  (五)海底玩家有限公司係於92年3 月19日經主管機關核准設立，
    有公司資料查詢表（原證1）在卷可佐。
四、原告本93年1 月間之借貸契約關係請求被告連帶給付100 萬
    元及法定遲延利息部分：
  (一)觀諸借款合約書（原證3） 之內容，被告2 人同列為甲方，
    借款金額為100 萬元，除約定計息方式（按年息3%計算）及
    應按月付息外，並未約定被告為連帶債務人，亦未約定清償
    之時間。是由借款合約書之記載，應認系爭100 萬元借貸，
    為未定期限之借貸；且為可分之債，依民法第271 條規定，
    被告應平均分擔之；並已約定利率，而無民法第203 條規定
    法定利率之適用，先此敘明。
  (二)按民法第478 條規定：消費借貸未定返還期限者，借用人得
    隨時返還，貸與人亦得定一個月以上之相當期限催告返還。
    所謂貸與人得定一個月以上之相當期限催告返還，非謂貸與
    人之催告必須定有期限，祇須貸與人有催告之事實，而催告
    後已逾一個月以上相當期限者，即認借用人有返還借用物之
    義務（最高法院73年台抗字第413 號判例意旨參照）。查兩
    造對於原告早於94年間即向被告催討系爭100 萬元借款，被
    告亦多次表明願於94年8 月10日返還，然迄未返還等情，既
    無爭執，而可認為真正。按諸前開判例旨，原告提起本件訴
    訟請求被告返還本件借款本金，自屬有據。另被告抗辯，其
    已按月繳納利息至97年9 月14日止一節（詳被證1） ，則為
    原告所未爭執，亦應認為真正。
  (三)基上，原告本於借貸契約關係，請求被告各給付原告50萬元
    ，及均自97年9 月15日起至清償日止，按年息3%計算之利息
    ，為有理由，逾此部分之請求，則屬無據，應予駁回。
五、原告本於借貸契約關係請求被告連帶給付214 萬4,561 元及
    法定遲延利息部分：
  (一)按當事人主張有利於己之事實者，就其事實有舉證之責任，
    民事訴訟法第277條定有明文。又主張法律關係存在之當事
    人，須就該法律關係發生所須具備之特別要件，負舉證責任
    。而消費借貸契約，係以當事人一方移轉金錢或其他代替物
    之所有權於他方，而約定他方以種類、品質、數量相同之物
    返還而成立。查原告主張其與被告間就系爭214 萬4,561 元
    有借貸關係存在，既為被告所否認，則原告即應就兩造曾為
    借貸之合意及金錢之交付等借貸契約構成要件事實，負舉證
    之責。
  (二)承前述，被告固不爭執原告乃於(1)91年11月20日匯款100 萬
    元；(2)91年12月17日匯款55萬元；(3)92年2 月17日匯款50萬
    元；(4)92年12月匯款50萬元至被告乙○○帳戶等情，惟匯款
    之事實與本於借貸而交付金錢間，尚屬有間。加以兩造就系
    爭214 萬4,561 元，係依據原告於94年3 月25日發送予被告
    電子郵件之附件計算（即254 萬4,561 元扣除40萬元）；前
    開附件並未列入兩造所不爭執93年1 月之100 萬元借款等情
    ，承前述，並無爭執。觀諸前開原告所製作債務明細表就(1)
    91年11月20日匯款100 萬元；(2)91年12月17日匯款55萬元；
    (3)92年2 月17日匯款50萬元，均記載「海底玩家投資」；(4)
    92年12月匯款50萬元則記載「海底玩家匯款」，由其文義記
    載，本難推認係基於與被告間之借貸關係而交付。其餘部分
    如「借美金200 （92年10月19日）」、「明多洛簽帳24 萬
    1,392 元（92年10月24日）」、「海底玩家匯款30萬元（92
    年12月）」、「昌誠轉帳5 萬元（93年3 月8 日、94年1 月
    11日）」、「昌誠入現金10萬元（94年1 月14日）」部分，
    除無法推認基於借貸而交付外，依原告所提出資料亦無法確
    認係交付何人（即究被告乙○○或被告甲○○以個人身分收
    受？或其等以公司代表人或代理人身分收受？）。甚且由原
    告對被告提出之刑事告訴意旨，乃謂：被告甲○○係以開設
    潛水公司資金不足，令原告陷於錯誤而匯款或交付前開款項
    ，惟嗣僅將公司股份登記原告占40% ，且將原告出資及營業
    活動中客戶之匯款，存入被告乙○○帳戶，並將部分公司帳
    款挪用等情（詳卷附臺灣板橋地方法院檢察署檢察官96 年
    度偵字第2190號不起訴處分書第一項），則由其告訴意旨，
    反足佐前開匯入之款項，係為投資成立潛水公司或公司向其
    借貸而為，並非基於被告個人借貸而交付。加以，倘原告所
    提出電子郵件之附件，係包含兩造間借貸之結算，其期間既
    自89年10月18日起迄94年3 月22日止，何以未列入兩造所未
    爭執93年1 月100 萬元借款，亦與常情相違；且前開附件尚
    扣除原告之消費，所謂消費又係指原告應支付予公司之金額
    ，更可認該附件為公司與原告間之帳務，而非與被告私人間
    之帳務。即原告嗣後以登其登記於公司之投資額為40萬元，
    將其個人支出與收入逕為扣抵，再扣除40萬元後，遽反推主
    張所餘214 萬4,561 元，均屬基於借貸而為，並無可採。
  (三)準此，原告本於借貸契約關係請求被告連帶給付214 萬4,56
    1 元及法定遲延利息，為無理由，應予駁回。
六、原告本於和解契約關係請求被告連帶給付214 萬4,561 元及
    法定遲延利息部分：
  (一)查兩造就系爭債務所往返電子郵件之情形依序如下：
    原告於94年3 月25日以電子郵件通知被告，其附件（退股
      轉回現金）內容略以：個人帳與公司帳已無法分開了，若
      依純借款來看，原告至今對被告甲○○的借款已達257 萬
      2,561 元，原告同意認列為200 萬元（原告同意認列92年
      、93年營業虧損）。其他如折舊加上私人借款，原告想一
      次談妥……（詳被證7 中附件25）。
    被告甲○○於94年4 月17日回覆原告：我在想辦法，可能
      給我一點時間，我們4 月25日、26日再談好嗎？
    原告於94年4 月23日回覆：我的建議：向林錦榮會長借
      300 萬元，200 萬元還我（詳被證7 附件26）。
    原告於94年4 月27日傳送：我作了一個退出海底玩家股東的
      決定……。（詳被證7 附件27）。
    原告於94年5 月4 日傳送：94年4 月26日會談後，沒有下文
      ？（詳被證7 附件28第1 頁）。
    被告甲○○於94年6 月15日回覆原告：關於第2 個100 萬
      元，我有點不了解，投資本來就有風險。94年9 月初我會
      想辦法籌出向你借還信用卡的100 萬元……（詳被證7 附
      件29）。
    被告甲○○於94年7 月12日通知原告：想請你幫忙，讓海
      底玩家繼續經營下去。我的還款計劃8 月10日先還100 萬
      元、12月30日50萬元、其餘180 萬元，能分3 年攤還（利
      息請原告考慮）……。（詳被證7 附件30第1 、2 頁）。
    原告於94年7 月26日通知被告：兩造均同意原告退出海底
      玩家股東身份，關於海底玩家的金額為330 萬元……試擬
      合約，其一，無擔保個人信用貸款，利率為8%，以330 萬
      元為餘額，每月繳息2 萬2,000 元，並且如被告甲○○承
      諾，於97年12月31日以前還清所有債務。其二，具會長連
      帶保證貸款，利率為5%，以330 萬元為餘額，每月繳息1
      萬3,750 元，並且如被告甲○○承諾，於97年12月31日以
      前還清所有債務。請被告就合約內容進行審閱……（詳原
      證6）。
    原告於94年7 月28日通知被告簽訂借款合約書，其內容略
      以：原告退出海底玩家有限公司之投資及股東身份，關於
      個人欠款、海底玩家相關欠款及退股金，雙方同意以330
      萬元計，轉為本合約書範圍內被告向原告之借款。計息方
      式自94年8 月1 日起按年息6%計算，應按月給付。若被告
      於94年8 月31日前還清300 萬元，其餘30萬元原告同意免
      除，本合約即失效等情（詳被證7 附件28第3 頁）。
    被告甲○○於94年7 月28日回覆：我說明為何請你降低利
      息(1)向你借來還卡債的100 萬元，是個人借貸，理應付息
      。(2)100 萬元算是公司借貸，我會付全，算是我經營不善
      。(3)你我合夥資本100 萬元或139.9 萬元或150 萬元，說
      實在，就你我先前合夥關係，所有裝潢器材的折舊都未清
      的狀況，我硬吃下來，難道利息不能調整？還款計劃8 月
      10日先還100 萬元、95年1 月15日50萬元、特級會員50萬
      元，其餘130 萬元，能分3 年還（利息希望是5%）…以上
      如果你均能同，我會簽好合約寄給你（詳原證8第3頁）。
    原告於94年7 月28日回覆：我不明白你的計劃中如何去分
      ……而且對於第2 、3 項數字有不同意見。好最後一口價
      以年息6%計算，配合你目前還款計劃（詳原證8第2頁）。
    被告於94年7 月29日回覆：我想我必須把特級會員及一般
      會員的內容修改，且得到你的認同簽訂合約。因為這會影
      響我的還款計劃及執行能力。這絕不會影響我8 月10日先
      還100 萬元及年1 月15日會長的會員50萬元。很抱歉！我
      時間實在很趕，合約及細節部分我還是得等我8 月7 日從
      科摩多回來，請見諒（詳原證8 第2 頁）。
    原告於94年7 月30日再次通知被告請於94年8 月8 日前就
      原告所提出前開合約進行回覆。（詳被證7 附件28第4頁
      ）。
    被告甲○○於94年8 月11日函覆原告：我想還是分2 部分
      來講，93年1 月15日借的100 萬元是個人借貸，我將把
      100 萬元還你，你把當初擔保的房契及借款契約、信用卡
      還我。至於海底玩家債務部分，你如果執意這麼做，我尊
      重你的意見，給你我一個機會，還是希望能見面聊聊。（
      詳被證2） 。
    原告於94年8 月12日函覆被告：本人不認為有見面的必要
      ……因為本人不認為那是可以分2 部分來談的事。請別再
      模糊焦點，本人提出的條件本來就是「簽約--歸還抵押物
      --3 年內在6%利息之前提下清償所有債務」……清清楚楚
      、明明白白……（詳被證3） 。
    原告於94年11月1 日通知被告，至今未收到100 萬元，其
      餘部分將委請律師進行處理……（詳被證7 附件30第3 頁
      ）。
    原告於95年1 月1 日再提出原告試擬借貸合約書，其內容
      略以：雙方同意以315 萬元計，轉作借款，被告應自95年
      1 月起按月清償本金5 萬元，至100 年3 月前清償完畢，
      利息則按年息5%計等情（詳原證7） 。惟未經兩造簽署。
  (二)按要約經拒絕者，失其拘束力；非對話為要約者，依通常情
    形可期待承諾之達到時期內，相對人不為承諾時，其要約失
    其拘束力；要約定有承諾期限者，非於其期限內為承諾，失
    其拘束力；將要約擴張、限制或為其他變更而承諾者，視為
    拒絕原要約而為新要約，民法第155 條、第157 條、第158
    條、第160 條第2 項分別定有明文。查：
    本件原告於94年4 月27日通知被告退出海底玩家有限公司
      投資後。被告甲○○於94年7 月12日通知原告：其還款計
      劃8 月10日先還100 萬元、12月30日50萬元、其餘180 萬
      元，能分3 年攤還（利息請原告考慮）……部分，應認屬
      被告之要約（包含結算後清償之金額及計息及清償方式）
      ，而非原告所稱被告已承諾連同前述兩造所不爭執100 萬
      元借款，被告均同意轉作330萬元借款。
    原告於94年7 月26日所寄送通知被告之契約（其內容略以
      ：兩造均同意原告退出海底玩家股東身份，關於海底玩家
      的金額為330 萬元……試擬合約，其一，無擔保個人信用
      貸款，利率為8%，以330 萬元為餘額，每月繳息2 萬2,00
      0 元，並且如被告甲○○承諾，於97年12月31日以前還清
      所有債務。其二，具會長連帶保證貸款，利率為5%，以33
      0 萬元為餘額，每月繳息1 萬3,750 元，並且如被告甲○
      ○承諾，於97年12月31日以前還清所有債務等情。）既已
      變更被告甲○○94年7 月12日之要約，依民法第160 條第
      2 項規定，應視同新要約。
    原告於被告未承諾94年7 月26日新要約前，即於94年7 月
      28日通知被告簽訂借款合約書，其內容更易為「計息方式
      自94年8 月1 日起按年息6%計算，應按月給付。若被告於
      94年8 月31日前還清300 萬元，其餘30萬元原告同意免除
      ，本合約即失效。」，應認原告撤回94年7 月26日之要約
      ，改以94年7月28日之內容為新要約。
    依被告甲○○於94年7 月28日回覆內容乃謂：(1)向你借來
      還卡債的100 萬元，是個人借貸，理應付息。(2)100 萬元
      算是公司借貸，我會付全，算是我經營不善。(3)你我合夥
      資本100 萬元或139.9 萬元或150 萬元，說實在，就你我
      先前合夥關係，所有裝潢器材的折舊都未清的狀況，我硬
      吃下來，難道利息不能調整？還款計劃8 月10日先還100
      萬元、95年1 月15日50萬元、特級會員50萬元，其餘130
      萬元，能分3 年還（利息希望是5%）…以上如果你均能同
      意，我會簽好合約寄給你等語。已變更原告94年7 月28日
      之要約，應視同拒絕原告要約，而為新要約。
    觀諸原告於94年7 月28日回覆內容：我不明白你的計劃中
      如何去分……而且對於第2 、3 項數字有不同意見。好最
      後一口價以年息6%計算，配合你目前還款計劃。已變更被
      告94年7 月28日之要約，而為新要約。被告甲○○雖於97
      年7 月29日回覆，但未承諾。原告再於94年7 月30日再次
      通知被告請於94年8 月8 日前就原告所提出前開合約進行
      回覆。並未獲被告具體承諾。
    原告於95年1 月1 日再提出原告試擬借貸合約書，其內容
      略以：雙方同意以315 萬元計，轉作借款，被告應自95年
      1 月起按月清償本金5 萬元，至100 年3 月前清償完畢，
      利息則按年息5%計等情（詳原證7 ；已變更總額及按年息
      6%計息之前述要約）。惟未經兩造簽署，而難認已達成意
      思表示合致。
    嗣原告於97年8 月27日提起本件訴訟請求被告連帶給付31
      4 萬4,561 元及自起訴狀繕本送達翌日起至清償日止，按
      年息5%計算之利息等情，有起訴狀一份在卷可佐，故前述
      原證7 合約內容之要約，亦已失效。
    即所謂意思表示之合致，當然包含結算之金額、利息計付
      方式及清償時間等所有當事人已明示提出之要件。本件兩
      造於為前開要約或承諾意思表示時，既均難認有捨棄其他
      要件，僅就一部達成意思表示合致之意，則原告主張：就
      總結算金額，被告已承諾為330 萬元，僅就利息如何計算
      有爭執，應認330 萬元部分已成立和解契約等情，並無足
      採。此由原告於95年1 月1 日所提出合約書及97年8 月27
      日所提出起訴狀內容，亦可明悉，原告並不認為兩造就此
      部分（結算金額330 萬元）已達成合致。基上，被告抗辯
      ：兩造就系爭214 萬4,561 元並未成立和解契約等語，為
      有理由。
  (三)準此，原告本於和解契約關係請求被告連帶給付214 萬4,56
    1 元及法定遲延利息，為無理由，應予駁回。
七、綜上所述，原告本於借貸契約關係，請求被告各給付原告50
    萬元，及均自97年9 月15日起至清償日止，按年息3%計算之
    利息，為有理由，逾此部分之請求，則屬無據，應予駁回。
八、兩造均陳明願供擔保，聲請宣告假執行或免為假執行宣告，
    經核原告勝訴部分，並無不合，爰各酌定相當擔保金額准許
    之。至原告敗訴部分，其假執行之聲請已失所附麗，應併駁
    回。
結論：原告之訴為一部有理由、一部無理由，依民事訴訟法第79
條、第85條第1 項、第390 條第2 項、第392條，判決如主文。
中    華    民    國    98    年    3     月    26    日
                  民事第一庭    法  官  黃信滿
以上正本係照原本作成
如對本判決上訴，須於判決送達後20日內向本院提出上訴狀
中    華    民    國    98    年    3     月    26    日
                                 書記官  林月蓉


司法院資訊處製作；財團法人民間司法改革基金會備份。
